【裁判字號】    98,重上更(三),142
【裁判日期】    990722
【裁判案由】    貪污治罪條例等
【裁判全文】
臺灣高等法院刑事判決           98年度重上更(三)字第142號
上  訴  人
即  被  告  甲○○
選任辯護人  連銀山律師
上列上訴人因貪污治罪條例等案件，不服臺灣桃園地方法院89年
度訴字第 495號，中華民國94年3月7日所為之第一審判決（起訴
案號：臺灣桃園地方法院檢察署87年度偵字第 17360號），提起
上訴，經判決後由最高法院第三次發回更審，本院判決如下：
    主  文
原判決關於甲○○部分撤銷。
甲○○無罪。
    理  由
壹、公訴意旨略以：上訴人即被告甲○○係財政部臺北關稅局快
    遞機放組機放課課員，自民國八十六年九月間起至八十七年
    二月間止，在該局進口組業務四課出口快遞專差貨物專區，
    負責「快遞專差」出口貨物之查驗、規費證之核銷及貨物放
    行等業務，係依據法令從事公務之人員。陳青鋒係「立大航
    空貨運承攬有限公司」（下稱立大公司）經理，負責該公司
    在桃園中正國際機場快遞專差出口業務，為從事業務之人員
    （陳青鋒已經本院前審以九十五年度上更(一)字第一八三號判
    決判處有期徒刑一年四月，減為有期徒刑八月，褫奪公權一
    年，緩刑四年確定）。被告於上述任職期間明知依「快遞貨
    物通關辦法」及「海關徵收規費規則」等規定，規費證經報
    關人員貼用後，海關應即予核銷，核銷後不得重複使用或抵
    用。詎被告有鑑於該課人力單薄，規費證之核銷業務並未確
    實由關員親自執行，而經核放之申報單亦未妥為保管等作業
    流程之疏失，竟與陳青鋒共同基於意圖為自己不法之所有而
    竊取公有財物之概括犯意，自八十六年九月間某日起至八十
    七年二月間某日止，由被告連續竊取業已核銷放行之申報單
    上經核銷之規費證，面額分別為新臺幣（下同）一千元或五
    百元之大額海關規費證，得手後，再將該等規費證以面額半
    價售予陳青鋒，由陳青鋒持以貼用於申報單，再由被告違法
    重複核銷放行，總計被告竊取該規費證金額約達一百七十萬
    元，從中牟取不法利益達八十五萬元，被告與陳青鋒二人違
    法行為造成國庫損失達一百七十萬元。另被告為圖使遭竊規
    費證之申報單金額重量一致起見，復基於變造文書之概括犯
    意，自八十六年九月間某日起至八十七年二月間某日止，擅
    自將出口報單編號86/901/11191等一一七份報單上所載之貨
    物重量（毛重、淨重）、徵收金額等資料，予以塗銷。因認
    被告涉犯貪污治罪條例第四條第一項第一款竊取公有財物罪
    及刑法第二百十條變造私文書罪嫌等語。
貳、按，犯罪事實應依證據認定之，無證據不得認定犯罪事實；
    又不能證明被告犯罪者，應諭知無罪之判決；刑事訴訟法第
    一百五十四條第二項、第三百零一條第一項分別定有明文。
    是事實之認定，應憑證據，如未能發現相當證據，或證據不
    足以證明，自不能以推測或擬制之方法，為裁判基礎；苟積
    極證據不足為不利於被告事實之認定時，即應為有利於被告
    之認定；此所稱犯罪事實所憑之證據，雖不以直接證據為限
    ，間接證據亦包括在內，然而無論直接證據或間接證據，其
    為訴訟上之證明，須達於通常一般之人均不致有所懷疑，而
    得確信其為真實之程度者，始得據為有罪之認定，倘其證明
    尚未達到此一程度，而有合理之懷疑存在，無從使事實審法
    院得為有罪之確信時，根據「罪證有疑利於被告」之證據法
    則，即不得遽為不利被告之認定，應由法院為諭知被告無罪
    之判決（最高法院四十年臺上字第八十六號、三十年上字第
    八一六號、七十六年臺上字第四九八六號判例意旨參照）。
    次按，檢察官對於起訴之犯罪事實，倘其所提出之證據，不
    足為被告有罪之積極證明，或其指出之證明方法，無從說服
    法院以形成被告有罪之心證，基於無罪推定之原則，自應為
    被告無罪判決之諭知（最高法院九十二年度臺上字第一二八
    號判例意旨參照）。
、公訴意旨認被告涉犯上開罪嫌，無非係以：
（一）臺北關稅局業務四課課長史中美於八十七年二月二十六日
      簽報「規費證被撕去重複使用乙案，經從種種跡象研判，
      似為內部關員所為」。
（二）該局同課關員王榮貴（被告同事）指稱：海關規費證重複
      核銷據悉係被告與陳青鋒所為。
（三）關員葉雲宇（被告同事）指稱：同事間曾議論關員被告經
      常於夜間執勤下班後（約每日晚十一時以後）無故在快遞
      專差辦公室逗留，直到凌晨一、二時許始離去。因快遞專
      差辦公室外之大門係貨運站人員管理，貨運站人員亦懷疑
      大門關閉後，除貨運站人員外，其他人員無法進出，但被
      告持有「出口快遞專差」自動鐵捲門鑰匙，得以自由進出
      該地區。另八十六年十二月間，有二次凌晨與被告值班時
      ，發現立大公司陳青鋒單獨在辦公室並上鎖。
（五）據陳青鋒於桃園縣調查站偵訊時坦承不諱，並自白「八十
      六年十月間甲○○主動提出將使用過之面額新臺幣一千元
      及五百元之規費證以面額一半之價錢向我販售。我因擔心
      甲○○利用職權於報關時故意刁難，所以勉強同意他，期
      間從甲○○處拿到使用過的規費證大約一百餘萬元，他並
      向我收取現金約七、八十萬元」。陳青鋒於當日移送地檢
      署複訊時亦坦承如上。
（六）廖進隆、林亨堂、黃再新（立大公司職員）等人證稱：該
      公司海關規費證均由陳青鋒負責購買、保管。
（七）據法務部調查局筆跡鑑定出口報單86/908/11191等確有塗
      改之情，且比對被告筆跡有部分筆劃特徵相符。
    等，為其主要論據。
肆、訊據被告，其堅詞否認有何勾結陳青鋒而違法貪污之犯行，
    辯稱：囿於人力不足，海關對於申報單上規費證之核銷章都
    是由業者自己蓋章核銷，我僅查對規費證上的金額是否正確
    ，如果無誤我就放行，本案卷內並無任何證據可以證明我有
    竊取已核銷規費的行為，也沒有證據證明我有塗改規費證上
    金額的行為，唯一不利我的證人陳青鋒，其對我到底出售多
    少規費證，前後供述不一，也沒有其他證據可以佐證等語。
伍、本院認被告無罪之理由：
一、就本案之證據能力部分
（一）關於證人王榮貴、葉雲宇、饒瑞昌、廖進隆、林亨堂及黃
      再興等人於調查站接受訊問時所為之陳述─
      按九十二年九月一日施行之刑事訴訟法，已酌採英美法系
      之傳聞法則，於第一百五十九條第一項明定被告以外之人
      （含共同被告、共犯、證人、被害人、鑑定人等），於審
      判外之言詞或書面陳述，除法律有規定者外，不得作為證
      據，用以保障被告之反對詰問權，並符合直接審理主義之
      要求，故證人於調查局詢問時所為之陳述，為審判外之言
      詞陳述，除符合法定傳聞法則之例外規定，均不得作為證
      據。本案檢察官所舉之證人王榮貴、葉雲宇、饒瑞昌、廖
      進隆、林亨堂及黃再興等人於調查局之陳述，均係其等以
      犯罪嫌疑人之身分應訊，並受調查員依刑事訴訟法第九十
      五條規定為權利告知（見偵查卷第二十七頁、第四十二頁
      、第五十七頁，偵查卷附證物袋內筆錄第一頁、第六頁、
      第九頁），其等所為供詞均係傳聞，被告及辯護人又爭執
      其等供詞之證據能力，依上開法律規定，均不具有證據能
      力。
（二）卷內其餘證人證詞及書證：
      除上述證人王榮貴、葉雲宇、饒瑞昌、廖進隆、林亨堂及
      黃再興等人於調查站接受訊問時所為之陳述外，本件認定
      事實所引用之其他卷內所有證據資料（包含人證、書證，
      均詳下述），並無證據證明係公務員違背法定程序所取得
      ，與本案亦有自然之關連性，檢察官、被告及其辯護人於
      準備程序迄至本案言詞辯論終結前，均不爭執該等卷證之
      證據能力或提出關於證據能力之聲明異議（見本院更(三)卷
      九十九年六月三日審判筆錄），且卷內之文書證據，亦無
      刑事訴訟法第一百五十九條之四之顯有不可信之情況或其
      他不得作為證據之情形，本院認引為證據為適當，是依刑
      事訴訟法第一百五十九條之四、之五等規定，下述各該證
      據均有證據能力，均合先敘明。
二、本案之實體部分
（一）出口貨物，財政部關稅總局為辦理快遞貨物之通關，訂定
      有「快遞貨物通關辦法」，其中「快遞專差」係指受僱於
      快遞業者，並以搭乘航空器方式為其攜帶快遞貨物之人。
      出口快遞貨物之申報流程，依上開辦法，係由快遞業者先
      填具一式四聯之「快遞專差出口貨物申報單」後投單（申
      報單上，業者需載明貨物明細，經貨運站過磅填列總毛重
      及數量，業者再依過磅之毛重額，以每公斤五元之比例，
      向臺灣銀行桃園中正機場辦事處購買海關規費證，並將規
      費證貼於申報單第二聯〈即海關聯〉，持向海關申報）、
      將貨物進艙、由海關關員查驗貨物，如無誤後，業者即將
      貨物打盤上櫃，由負責核銷之海關關員查核貼用海關規費
      證數額，正確後即蓋章核銷規費證，再由放行關員蓋大印
      放行，最後再將報單核銷；而海關之作業流程，則係自收
      受報單後，針對申報貨物品名查驗出口貨品是否與申報內
      容相符、有無違禁或限制出口物品等，查驗完畢後，再由
      海關人員核對規費證金額是否與出口貨物核算重量（即出
      口貨物在快遞貨物專區辦理通關者，並依海關徵收規費規
      則第四條之二規定收取每毛重一公斤、新臺幣五元之快速
      通關處理費規費）相符，如無誤即完成銷艙手續，該紙出
      口報單即由海關人員收回存檔之流程，有快遞貨物通關辦
      法、海關徵收規費規則在卷（附於偵查卷證物袋內筆錄第
      六十一頁至六十四頁、第六十五頁至第七十五頁可憑），
      並經證人王榮貴、葉雲宇、饒瑞昌、陳青鋒等人及被告分
      別陳述在卷，應為可確認之事實。
（二）經查，時任財政部臺北關稅局進口組業務四課課長之史中
      美雖先於八十七年二月二十四日簽報政風室，惟其內容為
      ：「職頃據發現本課所轄出口ＯＢＣ專區之申報單上所貼
      規費證有大量被撕去情事，且多屬鉅額規費證（千元及五
      百元），『疑有被重複使用之嫌』，本課即責由各股全面
      清查，俟有結果另案呈報，惟本案有無涉及不法，擬移請
      政風室卓查」（見偵查卷證物袋內第五十五頁），嗣於同
      年月二十六日再簽報：「職二月二十四日簽報本課出口Ｏ
      ＢＣ專區之申報單上所貼規費證疑被撕去重複使用乙案，
      經從種種跡象研判，以為內部關員所為‧‧‧」（見偵查
      卷證物袋內第五十六頁至第五十七頁）。觀此二份簽文，
      係被告之主管史中美發現其所轄之業務四課同仁有疑似違
      法情況，即依職權向上級單位呈報，其簽呈內容僅稱疑以
      內部關員所為，尚難以此即為被告不利之認定。
（三）證人即與被告同課、不同股之關員王榮貴，其於調查站之
      供述並無證據能力，已如前述；其於檢察官偵訊時，係以
      被告身分應訊，除說明快遞專差出口貨物的申報流程外，
      應訊過程中並未敘及檢察官起訴書上所指之「海關規費證
      重複核銷據悉係甲○○與陳青鋒所為」（見偵查卷第三十
      四頁至第三十八頁）；其在原審審理時則具結證稱：「（
      法官問：以前你在調查站所言是否屬實？）當時我講的是
      大家都這樣傳，並沒有查證過。」、「（法官問：那麼多
      傳言為何會傳他們二人〈按即被告與陳青鋒〉我不知道。
      ）（見原審卷(一)第一六七頁至第一六八頁）。是以檢察官
      此部分之舉證，顯無法為不利於被告之認定。
（四）證人即與被告同課、不同股之關員葉雲宇，其於調查站之
      供述並無證據能力，已如前述；其於檢察官偵訊時，同以
      被告身分應訊，除說明快遞專差出口貨物的申報流程外，
      並稱：規費證是業者自己向臺灣銀行購買後自己貼在申報
      單上，申報單經核銷後，先放在鐵櫃內，累積約一個月的
      量後，就送到理單室存放，理單室在辦公室的上班時間海
      關人員都可進出，下班後鐵門上鎖，只有理單室人員才能
      進出，我們辦公室在上班時間會有值班人員，業者送單後
      就會離開，下班後，外面的大鐵門被貨運站關上，只有貨
      運站的人才能進出；依規定規費證上的核銷章要承辦關員
      自己蓋，因為我們必須接單、看Ｘ光、驗貨、核銷，業務
      繁重忙不過來，大部分都是請業者幫忙蓋核銷，我再查核
      重量、金額是否相符、章有無蓋好；調查員提示由我經辦
      重複蓋核銷章的貨物申報單，要很仔細看才看得出來，我
      是在八十七年二月因業者要求影印已核銷報單，我從鐵櫃
      拿出來發現規費證有數張被撕，次為掉在袋子裡，經我找
      尋才發現有幾張申報單的規費證也被撕掉，我才趕緊報告
      股長等語（見偵查卷第四十二頁至第四十六頁），惟證人
      葉雲宇並未在檢察官訊問時供稱檢察官於起訴書所指之「
      同事間曾議論關員甲○○經常於夜間執勤下班後（約每日
      晚十一時以後）無故在快遞專差辦公室逗留，直到凌晨一
      、二時許始離去。因快遞專差辦公室外之大門係貨運站人
      員管理，貨運站人員亦懷疑大門關閉後，除貨運站人員外
      ，其他人員無法進出，但甲○○持有『出口快遞專差』自
      動鐵捲門鑰匙，得以自由進出該地區。另八十六年十二月
      間有二次凌晨與甲○○值班時發現立大公司陳青鋒單獨在
      辦公室並上鎖」之供述，檢察官此部分之舉證亦有疑問。
      而證人於原審審理時則具結證稱：我和被告同課但不同股
      ，我在調查站講的都是聽人家講的，我本身沒有發現過被
      告有在重複使用的規費證上核銷或者撕下規費證的情事，
      我只是因為有人要來調報單，我把報單拿出來看發現規費
      證有部分不見，才往上呈報等語（見原審卷(一)第一六八頁
      至第一六九頁），可知證人葉雲宇在調查局所為之供述均
      係未經證實之傳聞。
（五）從而，本件係證人葉雲宇發現放在鐵櫃內待送至理單室之
      部分已核銷申報單上規費證，遭撕下不見，始向上呈報，
      並由史中美簽會政風室，發現海關內部人員可能有犯罪情
      況後，始移送調查局清查，業務四課中包括被告在內、三
      股共九位承辦人員在案發初期皆被認為有犯罪嫌疑而受傳
      喚，故其等在接受訊問時均極力撇清本案與自己有關，實
      乃人之常情，自不能以眾人皆曰被告可能涉案，即認為本
      案係被告所為。
（六）次查，檢調人員傳訊報關業者之一之陳青鋒時，陳青鋒雖
      即坦承犯行，並指述被告與其同為共犯，藉機從中牟利，
      並自立自白書一份（附於偵查卷第十五頁至第十六頁）為
      佐，然陳青鋒就其向被告購買已核銷規費證過程、金額等
      之供述，有多處不一及矛盾之處，茲分述如下：
    １、其於調查站應訊時供稱：從八十六年十月到八十七年一
        月間，向被告購買已核銷的規費證，每次交易的規費證
        面額約二萬元，我當場交付現金一萬元給他，共買面額
        一百餘萬元的規費證，付給被告現金七、八十萬元，地
        點都在出口快遞專差前的停車場等語（見偵查卷第十頁
        至第十四頁）。
    ２、於檢察官偵訊時稱：自八十六年十月至八十七年一月下
        旬間，向被告購買規費證，第一次是買沒有收據的規費
        證，依票面價格打六折，買了十張一千元的規費證，都
        沒有核銷章，第二次以後，都是買已蓋核銷章的規費證
        ，他是依票面價格打五折賣給我，我用已核銷的規費證
        不一定是在被告值班時，也有別組海關人員沒發現而負
        責核銷放行的情形，我共花了七、八十萬元向被告買面
        額一百五、六十萬元的已核銷規費證等語（見偵查卷第
        十九頁至第二十三頁）。
    ３、於原審時則供述：
      (1)起初是被告主動向我推銷，我一次以半價購買二萬元面
        額的規費證，我一星期的下貨量有達十萬元，二萬元的
        規費證根本不夠用，我就與新買的規費證混合使用，我
        買五十萬元左右，一星期買一次、一次二萬元，之前在
        調查站稱買一百多萬元是調查員說海關稱已使用規費證
        被偷了一百多萬，調查員說我既已承認就全部吃下來等
        語（見原審卷(一)第十五頁至第二十頁）。
      (2)我從八十六年十月起到十二月中止曾向被告購買已核銷
        之規費證，一個月約買四至五次，每次面額約二萬元等
        語（見原審卷(一)第一四九頁至第一五一頁）。
      (3)我在調查站講的金額不對，沒有那麼多，自白書寫的金
        額也不對等語（見原審卷(一)第一八六頁至第一八七頁）
        。
      (4)我從八十六年十月起到八十七年一月間曾向被告購買已
        核銷之規費證，一星期頂多買二次，有時只買一次，每
        次固定買面額二萬元的規費證，我付現金一萬元，我每
        天要用到面額五萬元的規費證等語（原審卷(二)第十一頁
        至第二十一頁）。
    ４、於本院前審時具結證稱：我大約是從八十六年九月起至
        八十七年二月間，向被告購買已核銷之規費證，一週買
        一或二次，一次買二萬元面額，總金額我已記不得了，
        但沒有一百六十萬九千五百元那麼大的面額，我不曾看
        過被告當場改規費證上的數字，我約共買五、六十萬元
        ，第一次有打八折，之後都是半價等語（見本院九十四
        年度上訴字第一五七八號卷第八十二頁至第八十八頁）
        。
      是以，陳青鋒到底曾向被告購買多少規費證？所購者尚未
      核銷之規費證或包括已核銷之規費證？又使用了多少規費
      證？其供述前後並不相符，且有諸多可議之處，究竟應以
      何次陳述為真，實令人難以相信。
（七）再者，經傳訊證人即與被告同課同股之饒瑞昌於原審訊問
      時具結證稱：「（問：每個關員，都有一個放報單之鐵櫃
      ？）二、三股共同一個鐵櫃，一股自己有一桌邊櫃，鐵櫃
      無法上鎖，桌邊櫃我不清楚」（見原審卷(一)第三十六頁）
      ，證人即與被告同課同股之蕭宏明亦具結證稱：我在海關
      任職，是與被告同股，快遞及出口，三人一起擔班，每人
      工作內容差不多（見原審卷(一)第九十七頁），證人即被告
      之主管楊連賜亦到庭具結證稱：「甲○○與饒瑞昌、蕭宏
      明三人是出口專差業務，他們三人是負責出境同一股，一
      股有三人，調查局查時是三個股，九個人」（見原審卷(一)
      第二頁）。由上開饒瑞昌、蕭宏明、楊連賜三人之證言，
      可見本件案發當時，在臺北關稅局負責快遞專差出口貨物
      查驗、規費證核銷及貨物放行之海關關員，共有三股九個
      人，則在貨物放行後，將已放行之出口報單，送至辦公室
      後方鐵櫃暫置保管之海關關員，當有三股九個人，各自保
      管其所暫置之出口報單，非僅由被告一人保管。尚不能僅
      因陳青鋒一人指稱被告有販售已核銷之規費證，即認定係
      被告所為，且被告究竟如何竊取上開鐵櫃所放置出口報單
      上已核銷之規費證，檢察官始終未舉證以實其說。
（八）陳青鋒在原審僅供認其自八十六年十月間至八十七年一月
      下旬，曾向被告價買已核銷之規費證，並未供證向被告購
      買「竊取而來」之已核銷規費證；並稱：「（問：林（廣
      盛）規費證何來？）我不曾問過他」（見原審卷(一)第十七
      頁、第十九頁）。於本院前審準備程序亦僅供稱：「我與
      甲○○不是共犯，我是向他購買」（見本院更(一)卷第三十
      九頁反面），並未供承向被告購買「竊取而來」之已核銷
      規費證。是陳青鋒在原審及本院前審之自白，尚不足為被
      告有連續竊取已核銷申報單上規費證之認定依據。
（九）關於扣案之快遞專差出口申報單，有哪些是以舊代新、重
      複使用？經調查此部分結果：
    １、本院前審曾當庭勘驗扣案物，發現扣案相關報單共十三
        箱，其中四箱有關立大公司，箱面分別標示：重複使
        用核銷規費證之快遞專差出口報單（一）編號001至300
        ，重複使用核銷規費證之快遞專差出口報單（二）編
        號301-473， 被撕去規費證之快遞專差出口報單（一
        ）編號AB001至AB150，被撕去規費證之快遞專差出口
        報單（二）編號AB151-AB266；經掀開之編號001-300
        重複使用核銷規費證之快遞專差出口報單（一），經勘
        驗部分報單，無法很明顯顯示重複使用的情況，以致無
        法繼續勘驗，有九十六年八月七日勘驗筆錄附於本院更
        (一)卷第一一三頁至第一一四頁可稽。
    ２、經會同證人即被告之主管楊連賜進行第二次勘驗，亦因
        證人表示自己並非專業人士，無法協助勘驗，而未能進
        行，有九十六年十二月十三日勘驗筆錄附於本院更(一)卷
        第一七五頁至第一七八頁可參。
    ３、再經本院前審向財政部臺北關稅局函詢是否能提供八十
        六至八十七年間未經使用過之「快遞專區出口貨物申報
        單」及「一千元與五百元規費證」原本，經該局於九十
        七年三月四日以北普遞字第0971002205號函覆稱：八十
        六至八十七年間快遞專差出口貨物專區業務當時「未經
        使用過」之快遞專區出口貨物申報單，因已逾五年保存
        期限，已依規定辦理銷燬；另查八十六至八十七年版「
        一千元與五百元規費證」之原本已經用罄，無法檢送等
        語（見本院更(一)卷第一九０頁）。
    ４、本院前審復將扣案物送鑑定，內政部警政署刑事警察局
        於九十七年三月四日以刑鑑字第9700022943號函復稱：
        本案因無法掌握待鑑規費證之保存狀態及新、舊或未使
        用、重複使用間之差異，故無法鑑定等語（見本院更(一)
        卷第一九一頁）。
    ５、因無法由海關人員協助進行勘驗、內政部刑事警察局專
        業之鑑識人員亦函覆無法鑑定如上，本院前審即已「由
        陳青鋒說明哪些是重複使用」之方法進行勘驗，陳青鋒
        並表示：已使用過的規費證後面會起毛球，所以再黏貼
        時，背面一定全部貼實，不會採浮貼方式，以免被發現
        及方便蓋章，如果是採浮貼方式，大部分是合法的；另
        一種判斷方法是為遷就原來上面的印章痕跡，所以在蓋
        章時會比較凌亂等語，而依其所述之內容，經本院前審
        勘驗結果，其中張貼面額一千元、五百元部分，計有總
        金額為九十九萬零五千元，此固有本院前審於九十七年
        三月十四日所為之履勘筆錄在卷可按（見本院更(一)卷第
        二０一頁）。
      然本院前審、海關關員及專業鑑定機關之刑事警察局，均
      無法辨別或鑑定扣案出口報單上所黏貼之規費證，是否有
      重複使用，及何者為重複使用之情形。而陳青鋒對其購買
      已核銷規費證金額已有供述不一情形，如前所述，以「由
      陳青鋒說明哪些是重複使用」之方法進行勘驗是否客觀，
      令人質疑，本院認以此方法所為之勘驗筆錄，其證明力尚
      嫌不足，且其所指出之勘驗結果是否係即被告所為？二者
      間之關聯性亦不具備。是故，單憑扣案之快遞專差出口申
      報單，並無從作為認定被告係塗改申報單上所載重量之人
      。
（十）就規費證是否有經被告塗改部分，起訴檢察官係以「據法
      務部調查局筆跡鑑定出口報單86/908/11191等確有塗改之
      情，且比對被告筆跡有部分筆劃特徵相符」等，為起訴被
      告有犯偽造文書之證據，惟：
    １、觀諸法務部調查局於八十七年十一月五日出具之鑑定通
        知書，其將出口報單86/908/11191等一一七份塗改之阿
        拉伯數字字跡歸為甲類，將臺北關稅局「快遞專差出口
        貨物統計表」四０九份其中被告製作之七四份「快遞專
        差出口貨物統計表」上阿拉伯數字字跡歸為乙類，經鑑
        驗結果：甲類字跡與乙類字跡部分筆劃特徵相符；因本
        案待鑑字跡（甲類），僅有阿拉伯數字，筆劃簡單易於
        變化，且多為複筆書寫，無法進一步鑑定，僅將鑑析意
        見提供參考，此有該鑑定通知書附於偵查卷之證物袋內
        可憑，即法務部調查局並非因此即認定扣案之一一七份
        經塗改之阿拉伯數字字跡為被告所為，檢察官就此部分
        尚有誤會。
    ２、原審先函詢內政部警政署刑事警察局是否受理單純阿拉
        伯數字之筆跡鑑定，經內政部警政署刑事警察局於九十
        二年七月十一日以刑鑑字第0920125313號函函覆：鑒於
        阿拉伯數字，筆劃簡單且特徵不明顯（易於模仿），故
        本院對僅有阿拉伯數字之筆跡鑑定案，歉難認定（附於
        原審卷(一)第二一七頁）。
    ３、原審再函詢法務部調查局相同問題，經法務部調查局於
        九十二年七月一日以調科貳字第 09200183960號函函覆
        稱：本局辦理筆跡鑑定案件之受驗範圍包含阿拉伯數字
        ，但由於該類字跡筆劃線條簡單，較不易充分且穩定地
        表現出書寫者之書寫技術與習慣特徵，故通常需得以下
        條件配合：
        (1)系爭待鑑字跡與參考樣本字跡均為原件，(2)系爭待鑑
        字跡與參考樣本字跡字數均多，(3)參考樣本字跡與系爭
        待鑑字跡書寫條件相似，包括二者書寫時間相近、書寫
        工具相同、書寫字體及式樣基本一致且二者間有相同之
        單字（附於原審卷(一)第二一九頁）。
    ４、經原審送請國防部憲兵司令部刑事鑑識中心就「送鑑報
        表上阿拉伯數字與申報單上被塗改寫上的阿拉伯數字是
        否相符？」為鑑定，經以初步觀察法及精密比對法鑑驗
        結果為：送鑑申報單上，僅AA109、103、101、092、
        089、078、068、056、055、052號申報單上具塗改字跡
        ，惟阿拉伯數字因書寫筆畫簡單，無明顯特徵可供鑑驗
        ；申請單上阿拉伯數字書寫方式不一致，字跡間的書
        寫特徵及重複性（慣性）所呈現之穩定性及一致性過弱
        ，致無法比對，此有國防部憲兵司令部刑事鑑識中心於
        九十三年三月五日出具之（93）宇鑑字第027282號函暨
        所附鑑識報告附於原審卷(一)第二三五頁至第二四七頁可
        憑。
    ５、再經原審函請國防部憲兵司令部刑事鑑識中心就「送鑑
        貨物申報單上『總過磅毛重、毛重、淨重』三欄內經修
        正液塗去後加填或以原子筆劃去後塗改之阿拉伯數字字
        跡與甲○○製作統計月報表上所載阿拉伯數字字跡是否
        相同？」為鑑定，結果：送鑑資料之阿拉伯數字字跡無
        明顯特徵可供觀察，且貨物申報單上經修正液塗去後加
        填之阿拉伯數字字跡係重複運筆，非自然方式書寫，致
        無法比對，亦有國防部憲兵司令部刑事鑑識中心於九十
        三年十二月九日出具之（93）安鑑字第 00305號函暨所
        附鑑識報告鑑驗結果附於原審卷(二)第四十二頁至第四十
        四頁可參。
      是以，經法務部調查局、內政部刑事警察局及國防部憲兵
      司令部刑事鑑識中心三個國內專門鑑定單位，均無法遽認
      扣案經塗改之筆跡是被告所為，本院自難僅憑肉眼即判斷
      認定規費證上所遭塗改之數字係被告所為，故此部分證據
      之證明力亦嫌不足。
（十一）復查，本件檢察官、被告及其辯護人雖均不爭執測謊報
        告之證據能力，而列為本案之證據，惟證人陳青鋒經原
        審送請內政部警政署刑事警察局進行測謊結果，雖認所
        稱曾向被告購買業經核銷之規費證，並由被告親手交付
        該規費證等內容，並無不實反應，有內政部警政署刑事
        警察局於九十二年一月三日出具之刑鑑字第0920001906
        號測謊鑑驗結果通知書在卷（見原審卷(一)第一三三頁至
        第一三九頁）。但依該通知書所附之「測謊圖譜分析量
        化表」（見原審卷(一)第一三四頁反面）記載，所謂「不
        實反應」，係指該表上載圖譜每一區域均得正分，且總
        分得正六分以上者而言；然依所附分析量化表所載每一
        區域分數，陳青鋒得負一分者，共有四區，得負二分者
        ，亦有一區，並非每一區域皆得正分，此與無「不實反
        應」之條件不相符合，自難認其認定證人陳青鋒經測謊
        結果係「無不實反應」之結果，故被告主張陳青鋒之測
        謊結果無證明力乙詞，應可採信。
      檢察官所提出之各項證據，雖欲證明被告有竊取公有財物
      罪及變造私文書罪嫌，惟經上開一一剖悉後，認顯未達於
      一般人均不致有所懷疑，並達確信之程度。
陸、綜上所述，本件檢察官所提出之證據，既不足為被告有罪之
    積極證明，所指之證明方法，亦無從說服本院以形成被告有
    罪之心證。原審疏未詳查，遽認被告有連續竊取公有財物及
    變造私文書之犯行，並加以論罪科刑，容有未洽。被告上訴
    意旨，指摘原判決採證不當，否認犯罪，為有理由，自應由
    本院將原判決關於被告部分予以撤銷，並基於無罪推定原則
    ，改為被告無罪之諭知。
據上論斷，應依刑事訴訟法第369條第1項前段、第364條、第301
條第1項，判決如主文。
本案經檢察官劉異海到庭執行職務。
中    華    民    國    99    年    7     月    22    日
                  刑事第十三庭  審判長法  官  曾德水
                                      法  官  崔玲琦
                                      法  官  遲中慧
以上正本證明與原本無異。
檢察官如不服本判決，應於收受送達後10日內向本院提出上訴書
狀，其未敘述上訴之理由者並得於提起上訴後10日內向本院補提
理由書（均須按他造當事人之人數附繕本）「切勿逕送上級法院
」。
                                      書記官  陳韋杉
中    華    民    國    99    年    7     月    23    日

司法院資訊處製作；財團法人民間司法改革基金會備份。
